臺北高等行政法院判決　　　　　　　　　　　　　　　九十二年度訴字第九八一號
　　　　　　　　　　　　　　　.
　　原　　　告　甲○○
　　訴訟代理人　丙○○
　　被　　　告　臺北市稅捐稽徵處
　　代　表　人　乙○○處長）.
　　訴訟代理人　丁○○
　　　　　　　　戊○○
右當事人間因地價稅事件，原告不服臺北市政府中華民國九十二年一月十六日府訴字
第０九一二五六九九四００號訴願決定，提起行政訴訟。本院判決如左：
    主  文
原告之訴駁回。
訴訟費用由原告負擔。
    事  實
一、事實概要：
    緣臺北市○○區○○段二小段一八０號土地（下稱系爭土地）為原告及訴外人王
    縉雲、周文璇、林啟明、許旭志、許葉春女、謝廖雪娥、陳王愛、蘇豐條等人共
    有。訴外人王縉雲（應有部分為七三七二分之二一一五）於民國（下同）九十一
    年五月九日向被告所屬中正分處申請依土地稅法第四條第一項第四款規定，由該
    筆土地其上建物門牌號碼：臺北市○○區○○街四十五巷十七號、十九號四層樓
    房屋（下稱系爭房屋）所有權人亦是系爭土地使用人之訴外人林啟明、許旭志、
    許葉春女、謝廖雪娥、陳王愛、蘇豐條及原告等七人分單代繳地價稅，該被告所
    屬中正分處乃以九十一年九月十一日北市稽中正乙字第０九一六二二０一三０一
    號函准原告所請，核定訴外人王縉雲所有應有部分土地由原告及訴外人林啟明、
    許旭志、許葉春女、謝廖雪娥、陳王愛、蘇豐條等七人按占有使用訴外人王縉雲
    之土地之比例，分單代繳訴外人王縉雲之地價稅，原告部分為系爭土地之七三七
    二分之七二五比例之地價稅。原告不服，提起訴願，經遭決定駁回，遂提起行政
    訴訟。
二、兩造聲明：
  (一)原告聲明：
    1.訴願決定及原處分不利原告部分均撤銷。
    2.訴訟費用由被告負擔。
  (二)被告聲明：
    1.駁回原告之訴。
    2.訴訟費用由原告負擔。
三、兩造之主張：
  (一)原告主張之理由：
    1.訴外人王縉雲應有部分之土地早已出售與訴外人周文璇，興建房屋出售，訴外
      人王縉雲並已將土地價款收清，但訴外人王縉雲因個人債務問題，以致土地無
      法辦理過戶同時本件土地糾紛已經最高法院九十一年度台上第六七七號判決確
      定，由於土地未辦理移轉所以其地價稅仍應由訴外人王縉雲自行負擔。
    2.原告所有房屋（即臺北市○○街四十五巷十九號一樓）之土地面積除本人名義
      應有部分七三七二分之一八六外，另訴外人周文璇應有部分七三七二分之五四
      七亦屬原告所有（辦理移轉過戶中）總計原告實際持有七三七二分之七三三，
      今被告所屬中正分處未經詳察，逕依訴外人王縉雲申請，將訴外人周文璇所有
      之土地應有部分按比例分配於臨沂街四十五巷十七號十九號四層房屋其他所有
      權人，試問訴外人周文璇之應有部分比例是屬於原告權利，其地價稅已由原告
      代為繳納，訴外人王縉雲沒有權利將訴外人周文璇土地與訴外人王縉雲土地合
      併，而要求原告超出原告實際占有之土地面積繳納訴外人王縉雲地價稅，今被
      告未依實際情況詳查，實非適法之決定，且有違財政部七十一年十月七日台財
      稅字第三七三七七號函釋「‧‧‧占有人如有異議應由稽徵機關協助查明更正
      ，在有關資料未查明前仍應向土地所有權人發單課徵。‧‧‧」。
  (二)被告主張之理由：
    1.按土地稅法第三條第一項第三款及第二項規定：「地價稅‧‧‧之納稅義務人
      如左：一、土地所有權人。」「前項第一款土地所有權‧‧‧其為分別共有者
      ，地價稅以共有人各按其應有部分為納稅義務人。‧‧‧」同法第四條第一項
      規定：「土地有左列情形之一者，主管稽徵機關得指定土地使用人負責代繳其
      使用部分之地價稅或稅賦：一、納稅義務人行蹤不明者。二、權屬不明者。三
      、無人管理者。四、土地所有權人申請由占有人代繳者。」財政部七十一年十
      月七日台財稅第三七三七七號函釋規定：「土地所有權人依照土地稅法第四條
      第一項第四款規定，申請由占有人代繳地價稅案件，應由申請人檢附占有人姓
      名、住址、土地座落及占有面積等有關資料向稽徵機關提出申請始予辦理分單
      手續。但所有權人所提供之上項資料，占有人如有異議，應由所有權人或由稽
      徵機關協助查明更正，在有關資料未查明前，仍應向土地所有權人發單課徵。
      ‧‧‧」財政部八十三年六月二十九日台財稅第八三一五九九五０二號函釋規
      定：「依土地稅法第四條第一項第四款規定，土地所有權人申請由占有人代繳
      者，主管稽徵機關得指定土地使用人負責代繳其使用部份之地價稅，上開所稱
      『占有人』，依民法第九百四十條規定：『對於物有事實上管領之力者，為占
      有人』‧‧‧」財政部八十七年十一月三日台財稅第八七一九七二三一一號函
      釋規定：「本部七十一年十月七日台財稅第三七三七七號函釋：『‧‧‧所有
      權人所提供之上項資料，占有人如有異議，應由所有權人或由稽徵機關協助查
      明更正，‧‧‧』係指土地所有權人申請由占有人代繳而占有人有異議時，稽
      徵機關得協助土地所有權人查明更正辦理‧‧‧」。
    2.按「對於物有事實上管領之力者，為占有人。」民法第九百四十條定有明文，
      是以房屋所有權人對該基地，有事實上之管領力，應認屬首揭土地稅法第四條
      第一項第四款規定之「占有人」，不因其占用該基地有無法律上原因而受影響
      ，此觀諸財政部八十三年六月二十九日台財稅第八三一五九九五０二號函釋亦
      明。經查系爭土地上之房屋所有權人即訴外人林啟明、許旭志、許葉春女、謝
      廖雪娥、陳王愛、蘇豐條及原告等七人，且占用王縉雲就系爭土地之應有部分
      ，此有系爭土地之土地登記謄本、地上建物登記謄本等影本、臺灣高等法院九
      十年度上字第九七六號民事判決及最高法院九十一年度臺上字第六七七號民事
      裁定附卷可稽。則依首揭土地稅法第四條規定，被告所屬中正分處依系爭土地
      所有權人訴外人王縉雲委任莊乾城律師於九十一年五月十三日提出之申請，按
      原告應分單代繳地價稅之土地持分計算如左：系爭土地總面積：二四一平方公
      尺。地上建物總面積：六九二‧七八平方公尺。原告所有之建物面積為一０三
      ‧二一平方公尺。原告應有土地面積為二四一×一０三‧二一/六九二‧七八=
      三五‧九平方公尺。原告現有土地持分：一八六/七三七二。原告現有土地面
      積為二四一×一八六/七三七二=六‧０八平方公尺，不足之應有土地：三五‧
      九-六‧０八=二九‧八二平方公尺。訴外人王縉雲應有土地持分：二一一五/
      七三七二；周文璇應有土地持分：五四七/七三七二。原告占有訴外人王縉雲
      土地面積：二九‧八二×二一一五/（二一一五＋五四七）=二三‧六九平方公
      尺（換算為占總土地之持分為七二五/七三七二）。是以被告所屬中正分處審
      理核認由原告及訴外人林啟明等七人分單代繳地價稅，洵屬有據。
    3.土地稅法對地價稅之納稅義務人雖有明確之規定，但事實上仍有土地被他人占
      有等情形，土地所有權人徒擁有土地所有權之虛名，而無實質上之收益者，為
      期負擔公平起見，自有依其申請指定土地使用人代繳之必要；再依首揭財政部
      函釋關於土地所有權人申請由占有人代繳而占有人有異議時，稽徵機關得協助
      土地所有權人查明更正辦理，並非稽徵機關有協助查明更正之責任，如雙方當
      事人仍有爭議，在有關資料未能確定前，仍應向土地所有權人發單課徵之意旨
      亦僅表示稽徵機關於查明前，仍向土地所有權人發單課徵，並非表示稽徵機關
      不待查明事實，即應駁回土地所有權人之申請。況系爭土地由原告等七人占有
      之事實已臻明確，則原告訴稱系爭土地尚未辦妥所有權移轉登記手續予原告及
      其不同意代繳等節，應不足採。綜上，被告所屬中正分處核定由原告分單代繳
      地價稅，揆諸首揭法條及財政部函釋規定並無違誤，訴願決定遞予維持亦無不
      合，敬請續予維持。
    理  由
一、按土地稅法第三條規定：「地價稅‧‧‧之納稅義務人如左：一、土地所有權人
    。前項第一款土地所有權‧‧‧其為分別共有者，地價稅以共有人各按其應有部
    分為納稅義務人。‧‧‧」第四條第一項第四款規定：「土地有左列情形之一者
    ，主管稽徵機關得指定土地使用人負責代繳其使用部分之地價稅或田賦‧‧‧四
    、土地所有權人申請由占有人代繳者。」財政部七十一年十月七日臺財稅第三七
    三七七號函釋：「土地所有權人依照土地稅法第四條第一項第四款規定，申請由
    占有人代繳地價稅案件，應由申請人檢附占有人姓名、住址、土地座落及占有面
    積等有關資料向稽徵機關提出申請始予辦理分單手續。但所有權人所提供之上項
    資料，占有人如有異議，應由所有權人或由稽徵機關協助查明更正，在有關資料
    未查明前，仍應向土地所有權人發單課徵。‧‧‧」八十七年十一月三日臺財稅
    第八七一九七二三一一號函釋：「本部七十一年十月七日台財稅第三七三七七號
    函釋：『‧‧‧所有權人所提供之上項資料，占有人如有異議，應由所有權人或
    由稽徵機關協助查明更正，‧‧‧』係指土地所有權人申請由占有人代繳而占有
    人有異議時，稽徵機關得協助土地所有權人查明更正辦理‧‧‧」。
二、經查本件訴外人王縉雲及周文璇原均為系爭土地之所有權人（彼等之應有部分分
    別為七三七二分之三九四五及七三七二分之三四二七），於七十二年三月一日其
    二人簽訂不動產買賣契約書，約定：訴外人王縉雲將所有之系爭土地應有部分七
    三七二分之三九四五及其上建物即台北市○○街四五巷一九號舊屋出售予訴外人
    周文璇，總價款五百九十五萬四千四百零七元，土地增值稅及訴外人王縉雲所欠
    訴外人蔡長準之債務，由訴外人周文璇在買賣價款中清償，訴外人周文璇在系爭
    土地上自資興建雙併四層公寓（即系爭房屋），訴外人王縉雲依約將系爭土地交
    付訴外人周文璇，並出具土地使用權同意書同意訴外人周文璇於系爭土地上興建
    公寓，訴外人周文璇即開始預售房屋，將其中台北市○○街四十五巷十九號二樓
    及四樓及坐落之基地分別售予訴外人謝廖雪娥、蘇豐條，並逕將該二人列為各區
    分建物之起造人，迨系爭公寓於七十三年二月二十七日興建完妥取得使用執照，
    訴外人周文璇於七十三年間再將同巷十七號二樓、三樓及坐落基地售予訴外人許
    旭志、許葉春女，嗣於七十六年間將同巷十七號一樓、十九號三樓及坐落基地分
    別售予訴外人林啟明、謝港（謝港嗣於七十八年二月十七日將同巷十九號三
    樓及坐落基地移轉登記予訴外人陳王愛），復於八十三年間將同巷十九號一樓建
    物及坐落基地售予訴外人吳正中（吳正中嗣於八十三年十月二十六日將同巷十九
    號一樓因贈與移轉登記予訴外人丙○○）之事實，為台灣高等法院九十年度上字
    第九七六號民事確定判決所認定，有該判決書附原處分卷可稽，並為兩造所不爭
    執。上開十九號一樓建物於九十年三月二十八日因贈與移轉登記予原告，亦有建
    物登記簿謄本附原處分卷為證。然系爭房屋之基地即系爭土地，因故並未完全移
    轉登記為系爭房屋所有權人所有，而為系爭房屋七戶所有人即訴外人林啟明、許
    旭志、許葉春女、謝廖雪娥、陳王愛、蘇豐條、原告等七人，與非房屋所有權人
    之訴外人王縉雲（有系爭土地應有部分七三七二分之二一一五）及周文旋（有系
    爭土地應有部分七三七二分之五四七）所共有，此有建物及土地登記簿謄本在原
    處分卷可按。系爭土地既確為系爭房屋七戶所有人即訴外人林啟明、許旭志、許
    葉春女、謝廖雪娥、陳王愛、蘇豐條、原告等七人所占有使用，被告依同為土地
    所有人之訴外人王縉雲之申請，按其七人占有使用訴外人王縉雲土地之比例，分
    單代繳其地價稅，因系爭土地總面積為二四一平方公尺，地上建物總面積六九二
    ‧七八平方公尺，原告所有之建物面積為一０三‧二一平方公尺，原告占有使用
    之土地面積為三五‧九平方公尺（241*103.21/697.78=35.9），而原告現有土地
    應有部分為一八六/七三七二，土地面積為六‧０八平方公尺
    （241*186/7372=6. 08），多占有使用之土地面積為二九‧八二平方公尺
    （35.9-6.08=29.82）。訴外人王縉雲土地應有部分二一一五/七三七二，訴外人
    周文璇土地應有部分五四七/七三七二，原告占有訴外人王縉雲土地面積二三‧
    六九平方公尺（29.82*211 5/（2115+547）=23.69），換算為占總土地之比例為
    七二五/七三七二，故原告分擔部分為系爭土地之七三七二分之七二五比例之地
    價稅，核無不合。
三、原告雖為如事實欄所載之主張，惟查：
(一)、前述台灣高等法院九十年度上字第九七六號民事判決（經訴外人王縉雲上訴最
      高法院，為該院以九十一年度台上字第六七七號裁定駁回上訴確定）雖駁回訴
      外人王縉雲對原告及其餘系爭房屋所有人之不當得利返還請求，認為訴外人王
      縉雲按年繳納地價稅，非原告及其餘系爭房屋所有人所受之利益，惟此乃訴外
      人王縉雲尚未申請被告指定原告及其餘系爭房屋所有人分單代繳其地價稅獲准
      ，其仍為地價稅之納稅義務人，自負有繳納地價稅義務，且原告及其餘系爭房
      屋所有人占有使用其土地係有正當權源，故不得向原告及其餘系爭房屋所有人
      依照不當得利之法律關係，請求返其所繳之地價稅（對過去），而本件訴外人
      係依土地稅法規定，請求被告指定原告及其餘系爭房屋所有人代繳地價稅（向
      未來），兩者之事實及法律依據不同，原告不得以上開民事判決否定原處分之
      合法性。
(二)、原告主張其實際持有訴外人周文旋之系爭土地應有部分七三七二分之五四七，
      地價稅也為其所代繳一節，即令屬實，亦是其與訴外人周文旋間之關係，原處
      分於法有據，已如上述，原告主張訴外人王縉雲沒有權利將訴外人周文璇土地
      與訴外人王縉雲土地合併，而要求原告超出原告實際占有之土地面積繳納訴外
      人王縉雲地價稅云云，係對法律有所誤解，並不足採。
(三)、原告另提出其於九十三年獲得訴外人周文旋之系爭土地應有部分後之新的土地
      所有權狀，係原處分之後發生之事實，並不足以作為認定原處分違法之依據。
      至是否得申請被告另行核計其應分擔部分，乃另一問題，併予敘明。
四、從而，原處分並無違法，訴願決定予以維持，亦無不合。原告訴請撤銷，為無理
    由，應予駁回。
五、據上論結，本件原告之訴為無理由，爰依行政訴訟法第九十八條第三項前段，判
    決如主文。
中    華    民    國    九十三      年      六        月      八        日
                                  臺北高等行政法院  第二庭
                                            審判長  法  官　姜素娥
      　　　　　　　　　　　　　　　　　　　　      法　官　陳國成
      　　　　　　　　　　　　　　　　　　　　      法　官　吳東都
右為正本係照原本作成。
如不服本判決，應於送達後二十日內，向本院提出上訴狀並表明上訴理由，如於本判
決宣示後送達前提起上訴者，應於判決送達後二十日內補提上訴理由書（須按他造人
數附繕本）。
中　　　華　　　民　　　國　　九十三　　年　　　六　　　月　　　八　　　日
                                                    書記官  李金釵
